臺灣臺北地方法院刑事判決　　　　　　　 96年度易字第604號
公　訴　人　臺灣臺北地方法院檢察署檢察官
被　　　告　甲○○
選任辯護人　劉貹岩律師
上列被告因違反商標法案件，經檢察官聲請以簡易判決處刑（95
年度偵字第27131 號），本院認不宜以簡易判決處刑，改依通常
程序審理，判決如下：
    主  文
甲○○無罪。
    理  由
一、公訴意旨略以：被告甲○○係設於臺北市大安區○○○路○
    段二一六巷十一弄二十號一樓「桃子精品服飾店」之負責人
    ，明知如附表編號一所示之「ｍｏｍｏｃｏ」商標圖樣業經
    告訴人丙○○向經濟部智慧財產局申請註冊，指定使用於如
    附表編號一所列各類商品之商標專用權，現仍於商標專用期
    間內，未經同意或授權，不得擅自於同一或類似之商品，使
    用相同或近似之註冊商標。詎被告仍自民國九十五年三月間
    起，使用附表編號二之模仿編號一所示之「ｍｏｍｏ　ｃｏ
    」商標圖樣，而在外觀上產生近似，有致相關消費者混淆誤
    認之虞，以此等仿冒圖樣排列方式使用於所生產之同一商品
    廣告招牌、包裝紙袋、標籤、及待售服飾之標籤上，以此標
    示商品之特性而經營上開服飾店。嗣於同年九月二十一日十
    五時二十分許，為警在上址搜索查獲，並扣得仿冒「ｍｏｍ
    ｏ　ｃｏ」商標之服飾五十五件、手提袋一百二十三件、名
    片及廣告單三百七十三張、帳冊二本、標籤紙一百六十四張
    、女用皮包一個等近似商標商品。因認被告涉犯商標法第八
    十一條第一款、第三款、第八十二條等罪嫌。
二、按犯罪事實應依證據認定之，無證據不得認定犯罪事實；不
    能證明被告犯罪，應諭知無罪之判決，刑事訴訟法第一百五
    十四條第二項、第三百零一條第一項分別定有明文。再按告
    訴人之告訴，係以使被告受刑事訴追為目的，是其陳述是否
    與事實相符，仍應調查其他證據以資審認；且事實之認定，
    應憑證據，如未能發現相當證據，或證據不足以證明，自不
    能以推測或擬制之方法，以為裁判基礎；又刑事訴訟法第一
    百六十一條已於九十一年二月八日修正公布，其第一項規定
    ：檢察官就被告犯罪事實，應負舉證責任，並指出證明之方
    法。因此，檢察官對於起訴之犯罪事實，應負提出證據及說
    服之實質舉證責任。倘其所提出之證據，不足為被告有罪之
    積極證明，或其指出證明之方法，無從說服法院以形成被告
    有罪之心證，基於無罪推定之原則，自應為被告無罪判決之
    諭知，最高法院分別著有五十二年臺上字第一三○○號判例
    、四十年上字第八十六號判例、九十二年臺上字第一二八號
    判例可資參照。末按在他人商標註冊申請日前，善意使用相
    同或近似之商標於同一或類似之商品或服務者，不受他人商
    標權效力所拘束，商標法第三十條第一項第三款定有明文，
    而商標法所稱商標之使用，指為行銷之目的，將商標用於商
    品、服務或其有關之物件，或利用平面圖像、數位影音、電
    子媒體或其他媒介物足以使相關消費者認識其為商標，商標
    法第六條亦有明文，是商標之使用無非在表彰自己之商品並
    讓消費者藉以標誌區別商品來源、品質與信譽，故基於表彰
    商品之目的將商標用於商品或其包裝或容器之上，始為商標
    法所謂之商標使用，若非表彰自己所生產、製造、加工、行
    銷等之商品，形式上縱有將商標用於商品或其包裝等之上，
    考其目的與方法，僅係用以表示商品有關說明、形狀、品質
    、功用、產地或自己之姓名、商號、商品之名稱等之善意使
    用，乃「非商標使用」或稱為「普通使用」，自不受他人商
    標專用權之拘束。
三、本件公訴人認被告涉犯商標法第八十一條第一款、第三款、
    第八十二條等罪嫌，無非係以被告之供述、告訴人丙○○與
    告訴代理人之指訴、中華民國商標註冊證、臺北市政府營利
    事業登記證、蒐證及現場採證照片、扣押物（仿冒商標之服
    飾五十五件、手提袋一百二十三件、名片及廣告單三百七十
    三張、帳冊二本、標籤紙一百六十四張、女用皮包一個）及
    扣案之廣告招牌三面為其論據。訊據被告雖坦承為「桃子精
    品服飾店」之負責人，且在店內服飾吊牌、提袋及招牌使用
    「ｍｏｍｏ　ｃｏ」字樣，惟堅詞否認有何違反商標法之犯
    行，辯稱：被告早於九十年七月間即在臺北縣淡水鎮○○街
    五十二巷七弄九號開設「桃子服飾商行」，其後則遷至臺北
    縣淡水鎮○○路十一巷一之三號，專營日本進口服飾買賣，
    當時因日文「桃子」之發音以英文字母表示即為「ｍｏｍｏ
    」，被告為彰顯商號名稱，乃以「ＭＯＭＯ‧ＣＯ」作為表
    示「桃子服飾商行」商號之名稱，之後再遷至臺北市○○○
    路○段二一六巷十一巷二十號一樓時所開設之「桃子精品服
    飾店」，因所申請之商號仍有「桃子」二子，被告乃繼續使
    用先前之「ｍｏｍｏ　ｃｏ」字樣，作為表示商號名稱之用
    ，主觀上從無以「ｍｏｍｏ　ｃｏ」作為商標使用之意，客
    觀上一般消費大眾亦不認為其為商標使用，且扣案之服飾上
    均未印製有「ｍｏｍｏ　ｃｏ」字樣，僅於服飾掛上「ｍｏ
    ｍｏ  ｃｏ」字樣之吊牌，且於掛有「ｍｏｍｏ　ｃｏ」字
    樣吊牌之服飾中，大部分服飾並另掛有其他商標之吊牌或其
    他商標之側標，足證被告確實無以「ｍｏｍｏ　ｃｏ」作為
    商標使用之意。況被告至遲於九十一年六月四日之前即已開
    始使用「ＭＯＭＯ‧ＣＯ」字樣，而告訴人之商標權專用期
    間分別自九十一年十月一日、九十二年一月六日起算，顯然
    被告使用此等字樣之前，告訴人尚未取得商標專用權，是依
    商標法第三十條第一項第三款規定，自不受告訴人商標權之
    拘束等語。
四、經查：
  (一)被告於臺北市大安區○○○路○段二一六巷十一弄二十號一
    樓所開設之「桃子精品服飾店」使用「ｍｏｍｏ　ｃｏ」字
    樣於其商店懸掛在外之廣告招牌、提袋、名片以及服飾吊牌
    上，業經本院勘驗扣案物品屬實，製有勘驗筆錄一份附卷可
    參（本院卷第二十六頁至第三十七頁），而其並使用「ｍｏ
    ｍｏｃｏ」字樣於商店門口之掛牌上，則有現場照片三幀在
    卷可按（偵查卷第三十五頁至第三十六頁），是被告乃以此
    作為表彰其所提供之服飾零售服務，屬於服務標章之使用等
    事實，堪可認定。。
  (二)告訴人於九十年十月二十二日申請註冊「ｍｏｍｏｃｏ」之
    商標專用權，於九十一年十月一日取得商標專用權，指定使
    用於衣服類商品，專用期限至一百零一年九月三十日為止；
    並於九十年十月二十二日申請註冊「ｍｏｍｏｃｏ」之服務
    標章專用權，於九十二年一月十六日取得服務標章專用權，
    指定使用於衣服零售之服務，專用期限至一百零二年一月十
    五日為止，此有中華民國00000000號商標註冊證、
    00000000號服務標章註冊證、經濟部智慧財產局商
    標資料檢索服務列印單二紙在卷可稽（偵查卷第三十一頁至
    第三十四頁、第七十頁至第七十一頁），且被告對此亦不爭
    執，自堪信為真。
  (三)然被告於九十年七月二十日即以「桃子服飾商行」為名稱向
    臺北縣政府聲請核發營利事業登記證，所登記之營業項目包
    括成衣零售業、皮包、手提袋、皮箱零售業、服飾品零售業
    、鞋類零售業，此有臺北縣政府北縣商聯甲字第○九○○九
    三一八號營利事業登記證影本一紙在卷可參（偵查卷第六十
    六頁）；且被告亦以「桃子服飾商行」之營業人名稱繳納九
    十年七月至九月之營業稅，此有臺北縣政府稅捐稽徵處營業
    稅查定課徵核定稅額繳款書影本一紙可證（偵查卷第六十七
    頁）；而被告所開設之「桃子服飾商行」所使用之招牌，已
    有「ＭＯＭＯ‧ＣＯ」之事實，則有照片一幀附卷可查（本
    院卷第二十二頁）；另證人即受僱於被告所開設「桃子服飾
    商行」之乙○○亦證稱，其自九十二年受僱於被告開始，中
    文店名即為「桃子」，英文則為「ＭＯＭＯ‧ＣＯ」，當中
    的「ＭＯＭＯ」就是表示「桃子」的意思，而在受僱之前約
    九十一年的夏天就曾經至被告在淡水所開設之「桃子服飾商
    行」購物，當時被告就是使用「桃子服飾商行」以及「ＭＯ
    ＭＯ‧ＣＯ」作為店名等語（本院卷第五十二頁至第五十四
    頁）。
  (四)從而，被告於其商店懸掛在外之廣告招牌、提袋、名片以及
    服飾吊牌上使用之「ｍｏｍｏ　ｃｏ」字樣與告訴人享有服
    務標章專用權之「ｍｏｍｏｃｏ」字樣，除在「ｍｏｍｏ」
    與「ｃｏ」字樣間留有空格之外，其英文字母之排列方式與
    呈現方法，以一般消費者通常之觀察能力，實無以判斷其間
    之差異，而有混淆之虞，應為近似之服務標章；而其於商店
    門口掛牌上所使用之「ｍｏｍｏｃｏ」字樣，則與告訴人享
    有服務標章專用權之「ｍｏｍｏｃｏ」字樣完全一致，而為
    相同之服務標章。則被告於相同之服飾零售服務使用相同與
    近似服務標章之事實，應堪認定。惟依上開所查，被告早於
    九十年七月間即已使用「ＭＯＭＯ‧ＣＯ」作為商店名稱，
    此字樣固與其在臺北市○○○路○段二一六巷十一弄二十號
    一樓所使用之「ｍｏｍｏｃｏ」及「ｍｏｍｏ  ｃｏ」字樣
    並不全然相同，然其所使用之英文字母並無增減，所表徵之
    意義亦應在於以英文表示「桃子服飾商行」或「桃子精品服
    飾店」，且又無其他證據足以證明被告將「ＭＯＭＯ‧ＣＯ
    」變更為「ｍｏｍｏｃｏ」及「ｍｏｍｏ  ｃｏ」字樣有任
    何侵害他人商標專用權之犯罪故意，另參酌本案在被告店內
    所扣得之塑膠包裝袋上，仍有「ＭＯＭＯ‧ＣＯ」字樣，此
    有上開本院勘驗筆錄與照片可證，則被告所辯沿用先前於淡
    水所使用之名稱等情，應非無據，堪可採信。是以，被告於
    告訴人九十年十月二十二日申請上開服務標章專用權之前，
    即已於九十年七月間使用前揭字樣作為商店名稱，且無證據
    足以證明被告使用此等名稱時，具有侵害他人服務標章專用
    權之惡意，則其在告訴人服務標章註冊申請日前，善意使用
    相同及近似之商標於同一服務，依前開法條規定與說明，自
    不受告訴人商標權效力所拘束，而不致構成犯罪行為。
  (五)又被告固將「ｍｏｍｏ　ｃｏ」字樣使用於其商店懸掛在外
    之廣告招牌、提袋、名片以及服飾吊牌上，業據本院勘驗屬
    實，然此使用之態樣經本院上開認定屬於表彰其商號之意，
    而非在於為行銷之目的，將商標用於商品、服務或其有關之
    物件，或利用平面圖像、數位影音、電子媒體或其他媒介物
    足以使相關消費者認識其為商標之情形。且經本院勘驗結果
    ，被告所販售之服飾上均無「ｍｏｍｏ　ｃｏ」字樣，且於
    服飾之領標上亦無「ｍｏｍｏ　ｃｏ」之字樣，而係記載其
    他品牌名稱，並參酌證人乙○○業已證稱：「因為老闆娘是
    跑單幫的所以不會將衣服原來的內標拆掉，以表示這些衣服
    是從哪個百貨公司或是哪間店帶回來的，所以我認為ｍｏｍ
    ｏ　ｃｏ是店名」等語（本院卷第五十三頁反面），足徵被
    告使用「ｍｏｍｏ　ｃｏ」字樣，確為表彰其商號名稱，而
    非以之作為商標使用。參諸前揭說明，此種商標之普通使用
    ，自亦不受告訴人商標專用權之拘束，而非商標法所處罰之
    行為。
  (六)綜上所查，被告確有善意先使用，以及商標普通使用之情形
    ，而檢察官所提出之證據，尚無法使本院形成被告有罪之心
    證，此外復查無其他積極證據足認被告有公訴人所指之犯行
    ，依前開法規與判例意旨，自不得以擬制之方式認定被告有
    罪。不能證明被告犯罪，依法自應諭知被告無罪之判決。
據上論斷，應依刑事訴訟法第四百五十二條、第三百零一條第一
項，判決如主文。
本案經檢察官王志超到庭執行職務
中　　華　　民　　國　　96　　年　　5 　　月　　7 　　日
　　　　　　　　　刑事第七庭審判長法  官  梁耀鑌
                                  法  官  許泰誠
                                  法　官　余明賢
以上正本證明與原本無異。
如不服本判決，應於判決送達後10日內向本院提出上訴狀（應抄
附繕本）。告訴人或被害人如對於本判決不服者，應具備理由請
求檢察官上訴，其上訴期間之計算係以檢察官收受判決正本之日
期為準。
  　　　　　　　　　　　　　　　　書記官　葉潔如
中　　華　　民　　國　　96　　年　　5 　　月　　7 　　日
